【裁判字號】    89,台上,4889
【裁判日期】    890817
【裁判案由】    違反電業法
【裁判全文】
最高法院刑事判決                              八十九年度台上字第四八八九號
    上  訴  人  甲○○
右上訴人因違反電業法案件，不服台灣高等法院台中分院中華民國八十七年六月十八
日第二審判決（八十六年度上訴字第二五九四號，起訴案號：台灣彰化地方法院檢察
署八十六年度偵字第二二四九號），提起上訴，本院判決如左：
    主  文
原判決撤銷，發回臺灣高等法院臺中分院。
    理  由
本件原判決認定上訴人甲○○係彰化縣員林鎮○○里○○路○段四六○巷二三五號光
輝熱處理股份有限公司（下稱光輝公司）之總經理，為該公司之實際負責人。竟意圖
為光輝公司不法之利益，自不詳時間起，在光輝公司內撬開向臺灣電力公司（下稱台
電公司）租用之0000000號電表封印，拆卸封印鉛塊加以損害，而損壞台電公
司屬公務員委託光輝公司掌管之用以證明為電力公司所加封，足以為表示其用意之封
印鉛塊；並取下玻璃罩，改變電表內部構造，使電表圓盤轉慢，計量失效不準，用以
竊電。迄至民國八十六年二月二十七日下午二時許，為台電公司彰化區營業處稽查員
尤俊德會同警方查獲等情。因而撤銷第一審判決，改判仍依牽連犯關係從一重論處上
訴人損壞公務員職務上委託第三人掌管之文書罪刑，固非無見。
惟查，(一)、按有罪之判決書應記載事實，所謂事實不僅指犯罪之行為而言，即犯罪之
時間、處所、動機、目的、手段、結果等與論罪科刑有關之事項，亦應依法明確認定
，詳細記載，始足為適用法律之依據。原判決認定上訴人損壞台電公司之電表封印鉛
塊，並改變電表內部構造，使電表圓盤轉慢，計量不準，用以竊電等情，因而論以刑
法第一百三十八條及電業法第一百零六條第三款之罪。惟其對於上訴人究竟於何時損
壞電表封印鉛塊，何時開始竊電？其以何種方法改變電表內部之何項構造而加以竊電
？以及竊電之度數共計若干？等與論罪科刑有關之事項，均未依法明確認定，於事實
欄內詳予記載，復未說明其何以無法認定之理由，依上說明，尚不足以為適用法律之
依據，自非適法。(二)、原判決採用證人尤俊德、邱慶祥之證詞，以及台電公司用電實
地調查書、高壓電量需表資料、照片、瓦時需量表、乏時表各一具及封印鎖三個等證
物，認定上訴人有前揭損壞電表封印鉛塊及竊電等罪行。惟上訴人始終否認有前揭犯
行，而查證人尤俊德、邱慶祥二人在偵審中之證詞以及前揭證物，縱能證明上開電表
之封印及內部構造有被損壞及改變，而遭竊電之情形，然似未能證明究竟係何人所為
。原判決並未說明所憑之證據及認定之理由，遽謂上述損壞封印及竊電行為均係上訴
人所為，亦有理由不備之違法。(三)、按審理事實之法院對於被告有利及不利之證據，
應一律注意，詳為調查，綜合全案證據資料，本於經驗法則以定其取捨。故證據雖已
調查，而尚有其他必要部分並未調查，仍難遽為被告有利或不利之認定。原審雖檢送
本件扣案之電表二具（瓦時需量表、乏時表）囑託台灣大電力研究試驗中心就(1)、是
否遭人動過手腳致有計量不準之情形。(2)、如有遭人動手腳，其詳情如何？(3)、是否
能判斷行為人以此方式竊電多少？等項疑點予以鑑定。而該試驗中心雖以八十七年三
月二十五日大電表字第八七○二－○二四八號函覆原審謂：「（瓦時需量表部分）…
…(二)、計量器顯示之時間不正確。(三)、全載及需量計之器差均約為負百分之二十一，
而法定公差為正負百分之二，輕載測試時，電度表之圓盤轉速較正常者慢且不平穩，
無法測試，……該表嚴重短計電度，至於短計多少之推算，需視其所裝置之用電設備
……而定，故本中心無法效勞。檢定合格印證（鉛封）所使用之三色銅線絞距較鬆且
為左撚，而本中心所使用之銅線為右撚截然不同，至於鉛粒上之字跡與經濟部中央標
準局之壓印比對，其字形較長且圓圈之內徑較大亦不相符。(二)、（乏時表部分）……
(二)、器差未超出法定公差之正負百分之二，且檢定合格印證（鉛封）所使用之檢定合
格編號牌、鉛粒、銅線及其鉛封方式均與該中心使用材料與作業方式相符，惟檢定合
格印證（鉛封）之銅線有部分斷裂之情形……」，有該函及該中心電度表檢驗報告二
份附卷可稽（見原審卷第五十頁至第五十四頁）。惟查該函及所附之檢驗報告書均未
就原審詢問之事項（即該電表是否遭人動過手腳，其詳情如何？以及竊電若干等）加
以鑑定及說明。且其函內對於計量器顯示時間不正確、電度表圓盤轉速較慢，以及封
印之銅線部份斷裂之原因，究係因遭人為破壞，抑或機件本身故障所致？並未加以說
明。而其雖謂鉛封之三色銅線為「左撚」，與該中心所使用之銅線為「右撚」不同，
以及「鉛粒上之字跡」比「經濟部中央標準局之壓印」之字形為長，圓圈之內徑亦較
大等情。然對於其不同之原因是否出於事後變造或偽造？亦未加以論析。是上開檢驗
資料是否足以作為不利於上訴人之證據，猶不無研酌餘地。原審並未就其原囑託鑑定
之事項，本其職權續行調查明白，或請該研究試驗中心就上述疑點進一步加以論析說
明，遽行判決，其調查證據之能事猶嫌未盡，自有可議。上訴意旨執以指摘原判決不
當，尚非全無理由，應認原判決有撤銷發回之原因。
據上論結，應依刑事訴訟法第三百九十七條、第四百零一條，判決如主文。
中      華      民      國    八十九    年      八      月     十七     日
                              最高法院刑事第八庭
                                  審判長法官  吳  雄  銘
                                        法官  池  啟  明
                                        法官  石  木  欽
                                        法官  郭  毓  洲
                                        法官  吳  三  龍
      右正本證明與原本無異
                                              書  記  官
中      華      民      國    八十九    年      八      月    二十一    日


司法院資訊處製作；財團法人民間司法改革基金會備份。
